【裁判字號】    97,訴,585
【裁判日期】    980714
【裁判案由】    請求交付代為收取之價金
【裁判全文】
臺灣新竹地方法院民事判決               97年度訴字第585號
原      告  甲○○
                        1號
訴訟代理人  呂福元律師
被      告  丙○○
訴訟代理人  唐琪瑤律師
上列當事人間請求交付代為收取之價金事件，本院於民國98年6
月23日辯論終結，判決如下：
    主  文
原告之訴及假執行之聲請均駁回。
訴訟費用由原告負擔。
    事  實
甲、程序方面：
    原告於起訴時，聲明請求被告應給付原告新臺幣（下同）2,
    070,000元，並自民國96年9月10日起至清償日止，按年息百
    分之5計算之利息。嗣於97年11月7日擴張聲明為被告應給付
    原告2,150,000元及同上計算之利息。復於97年12月2日減縮
    聲明為被告應給付原告2,050,000元及同上計算之利息。98
    年4月17日本院言詞辯論期日另當庭減縮聲明為被告應給付
    原告2,050,000元及自起訴狀繕本送達翌日起之利息。原告
    所為訴之變更，核屬民事訴訟法第255條第1項第3款所示之
    減縮應受判決事項之聲明，所為訴之變更，於法並無不合，
    應予准許。
乙、實體方面：
壹、原告起訴主張：
一、緣被告於96年4月10日受原告之委任，代理原告出售坐落新
    竹縣竹東鎮○○○段第200-162地號、面積2,530平方公尺、
    權利範圍2 分之1 之土地（嗣經分割為同地號，面積1265平
    方公尺，權利範圍全部，下稱系爭土地）。兩造並曾口頭約
    定，原告實收價金8,500,000 元，售價超過8,500,000 元部
    分，於扣除系爭土地相關稅捐、地政相關規費、仲介費及代
    書費後，均作為被告仲介系爭土地之酬金。嗣被告於同年月
    13日代理原告與訴外人黃澤豐訂立系爭土地不動產買賣契約
    書，將系爭土地出售予黃澤豐，賣得價金為9,870,000 元，
    被告並已向黃澤豐收取系爭土地之價金全數。詎被告竟僅分
    別於96年4 月13日、同年4 月17日、同年5 月21日、同年6
    月27日，各交付20,000元、630,000 元、3,000,000 元、
    2,000,000 元與原告；並交付800,000 元予訴外人即原告之
    兄張偉彥代為收受。從而被告應交付而未交付與原告之代收
    價金尚有2,050,000 元（計算式：8,500,000 －【650,000
    ＋3,000,000 ＋2,000,000 ＋800,000 】＝2,050,000） 。
    幾經原告催討，均未獲置理。從而原告自得依民法第541 條
    第1 項、第542 條規定，請求被告交付其代為收取之尾款及
    其使用該尾款期間之利息。
二、被告雖提出被證一「賣方收受買方之價金收據」，辯稱應給
    付之8,500,000元款項均已付訖，惟上開收據上除第一次付
    款之650,000元部分有原告簽名外，其餘並無原告簽名，其
    上所蓋用之印文，係被告利用原告為委託出售系爭土地，而
    於96年4月23日交付印鑑證明書及印鑑章與被告，由被告保
    管原告印鑑章之機會加以盜蓋，是前開收據係屬被告偽造。
    原告否認被告曾分別於上開收據所列96年4月20日、同年月
    28 日、同年5月8日、10日、17日、29日、30日交付300,000
    元、500,000元、28,000元、322,000元、300,000元、300,
    000元、300,000元（總計2,050,000元）之買賣價金予原告
    。故被告仍應依委任關係，交付如聲明所示之款項及其利息
    。
三、訴之聲明：
(一)被告應給付原告2,050,000元及自起訴狀繕本送達翌日起之
    利息。
(二)原告願提供現金或等值之有價證券為擔保，請准予宣告假執
    行。
貳、被告答辯：
一、被告於96年4月10日受原告之委任，代理原告出售系爭土地
    ，兩造約定，原告欲實拿8,500,000元，出售價格超過8,500
    ,000 元部分，悉歸被告所有，惟被告須另行負擔稅款、仲
    介費用、代書費用、規費等。被告委託文明房屋仲介公司覓
    得買主黃澤豐，並於96年4月13日代理原告與訴外人黃澤豐
    訂立不動產買賣契約書，將系爭土地出售與黃澤豐，約定之
    買賣價金為9,870,000元。被告雖代為收受全部買賣價金，
    惟依約僅須給付8,500,000元與原告，被告業已依約交付
    7,700,000元與原告，另交付原告之兄張偉彥800,000元，兩
    造間就此委託事務，已無任何債權債務關係。
二、被告交付系爭土地約定買賣價款與原告及原告之兄張偉彥之
    明細如下：96年4月13日交付原告20,000元；同年4月17 日
    即被告與黃澤豐簽約時即交付原告630,000元；同年4月20
    日交付原告300,000元；同年4月28日交付原告500,000元；
    同年5月8日交付原告28,000元；同年5月10日交付原告322,
    000元；同年5月17日交付原告300,000元；同年5月21日即系
    爭土地辦理分割登記時交付原告3,000,000元；同年5月29日
    交付原告300,000元；同年5月30日交付原告300,000元；同
    年6月27日即系爭土地之土地增值稅單核發後交付原告2,000
    ,000 元、同年9月10日交付張偉彥800,000元。其中除系爭
    土地辦理分割時之3,000,000元及系爭土地增值稅單核發後
    之2,000,000元係交付票據供原告兌領，800,000元係交付張
    偉彥外，其餘各款項合計2,700,000元，均經原告於「賣方
    收受買方之價金收據」中簽名或蓋印鑑章，證人乙○○就此
    ，業已證述綦詳，足見兩造間已無任何債務存在。原告雖主
    張上開印鑑章係被告趁保管期間私自蓋用，惟被告並未保管
    原告之印鑑章，於辦理系爭土地之分割及移轉時，本件代書
    於蓋妥原告之印鑑章後，原告之印鑑章均隨即返還原告，此
    由原告於96年4月23日親自前往地政事務所辦理印鑑證明，
    用以移轉辦理分割登記，而其後於96年6月23日系爭土地辦
    理土地所有權移轉登記時，原告因未檢附印鑑證明，而由原
    告本人親至地政事務所辦理，即可知原告所有之印鑑章確為
    原告持有，上開「賣方收受買方之價金收據」，確屬真正。
    原告所述並無理由。另原告於97年6月28日以不正手段限制
    被告行動自由，脅迫被告簽立借據、本票並強取被告身上之
    支票，業經被告另行提出告訴，並為臺灣新竹地方法院檢察
    署檢察官以97年度偵字第6869號案件提起公訴。足見原告所
    為主張並無依據。
四、答辯聲明：
(一)原告之訴駁回。
(二)如受不利判決，被告願供擔保，請准免為假執行之宣告。
、本院之判斷：
一、兩造不爭執事項：
(一)原告於96年4月10日委託被告代為出售系爭土地，約定原告
    就出售之價款實拿8,500,000元，出售價格若超過8,500,000
    元，則超過部分歸被告所有，惟系爭土地之相關稅捐、地政
    相關規費、代書費用及仲介費用等均由被告負擔。
(二)被告代理原告出售系爭土地，於96年4月13日與黃澤豐締訂
    不動產買賣契約書，約定買賣總價款為9,870,000元，並約
    定系爭土地於辦理分割為單獨所有後，辦理移轉登記與黃澤
    豐指定之人，黃澤豐業已全數給付價金完畢。
(三)原告對於曾於96年4月13日、同年4月17日、同年5月21日、
    同年6月27日各自被告處收受20,000元、630,000元、3,000,
    000元、2,000,000元；及同年9月10日由張偉彥代為收受800
    ,000元之事實不爭執。
(四)原告於96年4月23日親至戶政事務所申請印鑑證明2份，用以
    辦理系爭土地之分割登記及移轉登記。
二、經行爭點整理程序，兩造均同意以被告代原告出售系爭土地
    之買賣價金，應交付原告之8,500,000元是否已全數付訖？
    原告訴請被告給付2,050,000元及自起訴狀繕本送達翌日起
    之利息，有無理由？為本件之爭點，不再主張其他。茲分述
    於次：
(一)原告起訴主張被告就保管之系爭土地售得價金，尚有2,050,
    000元未為給付，被告則以所有應給付與原告之款項均已悉
    數付訖為辯，並提出「賣方收受買方之價金收據」為憑。原
    告對於「賣方收受買方之價金收據」上原告之印文為其印鑑
    章之印文一節並不爭執，惟主張上開印文係被告趁代原告保
    管印鑑章期間盜蓋，因而否認上開收據之真正。
(二)按當事人已承認私文書上之印文為真正，僅否認係其本人或
    代理人所蓋時，依舉證責任分配原則，應由為此爭執之當事
    人負舉證責任。當事人主張有利於己之事實，就其事實有舉
    證之責任，又私人之印章，由自己使用為常態，被人盜用為
    變態，主張變態事實之當事人，自應就此印章被盜用之事實
    負舉證之責任。被上訴人於事實審已自承系爭借據連帶保證
    人所蓋用之印文為其印鑑，係屬真正，則被上訴人自應就其
    抗辯係遭他人盜蓋一節，負舉證責任。最高法院95年度台上
    字第1786號、86年度台上字第717號判決分別著有明文。
(三)本件原告對於「賣方收受買方之價金收據」上之印鑑章印文
    ，係被告於保管原告印鑑章期間盜蓋一節，依法應負舉證責
    任，惟原告就此，並無法提出相關事證，以供本院審酌。原
    告聲請傳喚之證人即處理系爭土地分割及移轉登記事宜之代
    書丁○○固到院陳稱：系爭土地分割、移轉之書類均係找被
    告拿原告之印章等語（本院卷第47頁反面）。惟證人丁○○
    此項證述，並無法證明被告係代原告保管而持有原告之印鑑
    章，被告仍有可能於須用原告之印鑑章時，始向原告拿取，
    而未代原告保管。查原告於96年4月23日尚持印鑑章向新竹
    縣竹東鎮戶政事務所申請印鑑證明，此有該所98年5月22日
    竹縣東戶字第0980001175號函所附印鑑證明申請書影本在卷
    可查（第107、108頁），足見原告於96年4月23日確仍持有
    其印鑑章，並未交付被告保管。印鑑章為辦理不動產移轉登
    記時，確保交易安全之重要物品，依常情衡之，實無任意交
    付他人保管之理，原告對於其曾交付印鑑章與被告保管一節
    ，既未能為相當之舉證以實其說，自難認其主張「賣方收受
    買方之價金收據」上之印鑑為被告盜蓋一節為可採。
(四)此外，被告對於確曾交付「賣方收受買方之價金收據」上所
    載之款項與原告等情，業據聲請傳喚證人乙○○到庭證述：
    每次原告要來拿錢以前，都會先打電話給被告，約有4、5次
    以上，被告拿錢出去時，都會帶一張紙出去，曾見過收據上
    有寫金額才有蓋章等情明確（第91、92頁）。故被告主張業
    已交付約定之款項一節，尚非全然無據，堪可採信。
(五)本件原告既無法證明其印鑑章係交由被告保管，亦無法證明
    「賣方收受買方之價金收據」上之印鑑章印文係被告所盜蓋
    ，而被告對於已交付原告款項，已提出「賣方收受買方之價
    金收據」為證，並經證人乙○○到院結證明確，則原告主張
    被告尚有受託出售土地之款項2,050,000元未為給付等情，
    即屬無法證明。原告所為被告應給付2,050,000元及自起訴
    狀繕本送達翌日起按年息百分之5計算利息之請求，洵非有
    據，應予駁回。
三、原告之訴既經駁回，其假執行之聲請失所附麗，應併予駁回
    。
四、本件為判決基礎之事證已臻明確，兩造其餘主張或舉證，經
    審酌後，認均與判決結果不生影響，爰不一一論述。
五、結論：原告之訴為無理由，依民事訴訟法第78條，判決如主
    文。
中    華    民    國    98    年    7     月    14    日
                  民事第一庭    法      官  蔡孟芳
以上正本係照原本作成。
如對本判決上訴，須於判決送達後20日內向本院提出上訴狀。
中    華    民    國    98    年    7     月    14    日
                                書記官  李慧娟


司法院資訊處製作；財團法人民間司法改革基金會備份。
